臺灣花蓮地方法院刑事判決　　　　　　　　　　　　　九十三年度易緝字第二三號
　　公　訴　人　臺灣花蓮地方法院檢察署檢察官
　　被　　　告　甲○○
右列被告因詐欺案件，經檢察官提起公訴（八十九年度偵字第九五六號），本院判決
如左：
    主  文
甲○○無罪。
    理  由
一、公訴意旨略以：被告甲○○與丁○○（業經本院判處有期徒刑六月確定）共同意
    圖為自己不法之所有，於民國八十七年七月間向告訴人丙○○謊稱，元山水泥公
    司計劃在花蓮縣光復鄉○○段第一五六之四號等五十四筆土地進行建廠整地工程
    ，邀請告訴人承包該工程，致告訴人陷於錯誤，而簽署整地工程契約，並交付一
    紙八十七年七月二十四日為發票日，面額新台幣（下同）一百萬元之支票予丁○○作為工程押標金，丁○○依該整地工程契約書第六款之規定應於簽約日後二個
    月內通知告訴人動工，惟告訴人遲未接獲丁○○之施工通知，而依約請求丁○○
    加倍返還押標金未果，始悉該筆押標金早已為丁○○及被告甲○○朋分花用，而
    該項整地工程亦屬子虛。因認被告涉嫌刑法第三百三十九條第一項之詐欺取財罪
    嫌等語。
二、按犯罪事實應依證據認定之，無證據不得認定犯罪事實。又不能證明被告犯罪者
    ，應諭知無罪之判決。刑事訴訟法第一百五十四條第二項、第三百零一條第一項
    分別定有明文。再按告訴人之告訴，係以使被告受刑事訴追為目的，是其陳述是
    否與事實相符，仍應調查其他證據以資審認（最高法院五十二年台上字第一三○○號判例參照）。又事實之認定，應憑證據，如未能發現相當證據，或證據不足
    以證明，自不能以推測或擬制之方法，為裁判基礎（最高法院四十年台上字第八
    六號判例參照）。再者，認定不利於被告之事實，須依積極證據，苟積極證據不
    足為不利於被告事實認定時，即應為有利於被告之認定，更不必有何有利之證據
    （最高法院三十年上字第八一六號判例）；而所謂「積極證據足以為不利被告事
    實之認定」係指據為訴訟上證明之全盤證據資料，在客觀上已達於通常一般之人
    均不致於有所懷疑，而得確信被告確曾犯罪之程度，若未達到此一程度，而有合
    理懷疑之存在時，即無從為有罪之認定（最高法院七十六年台上字第四九八六號
    判例）。
三、公訴人以被告甲○○涉有詐欺罪嫌，係以丁○○明知整地工程無法施作，依照合
    約內容應加倍返還押標金，竟將押標金中之三十萬元交付予被告甲○○，而被告
    於支票兌現後五日內即收取三十萬元，顯示被告甲○○與丁○○已有犯意聯絡等
    語為論據。然訊之被告甲○○堅決否認上開犯行，辯稱：我只是與丙○○共同向
    丁○○承作工程，並簽立工程契約書，原本約定由我、告訴人、蔡福全共同與丁○○簽訂整地契約，因我沒有資金所以由我出力，由丙○○、蔡福全出資金，後
    來簽約當天，蔡福全突然說沒有資金，所以才由丙○○支出一百萬元的押標金，
    我和丙○○遂向丁○○簽訂整地契約，而我和丙○○之權利義務關係則另定合作
    契約書規範。丁○○對丙○○的詐欺犯行我都不知道，我也是被害者，我為了這
    項工程從台南到丁○○玉里的家，往返好幾次，花費甚多，事先不知道環保局尚
    未核准之事，且我和元山公司不是很熟。契約成立後我有向丁○○借用三十萬元
    並寫收據，約定從工程款抵扣，但不知道該三十萬元是丁○○從丙○○所支付之
    押標金中所交付給我，收據上記載大富工程回扣金等字不是我寫的，三十萬元係
    純粹向丁○○之借款等語。故本件爭點為該整地工程最後並未依約動工，而被告
    從丁○○處所取得之三十萬元，是否為被告與丁○○間共同犯詐欺之不法所得？
    被告與丁○○間有無犯意聯絡而有共同實施犯罪之行為？
四、經查：
（一）丁○○於八十七年七月間，因明知無法興建水泥廠，卻與告訴人丙○○簽訂本
      件整地工程契約，簽約當日告訴人簽發一百萬元之支票充作押標金後，因丁○○於簽約後二個月內並未通知告訴人動工，嗣經丙○○請求丁○○加倍返還押
      標金未果，始知受騙，而犯有詐欺取財罪，此經本院以八十九年度易字第四三
      一號判處有期徒刑六月確定，核先說明。
（二）訊之證人丁○○於本院中具結證稱：因我要蓋水泥廠需要整地，係周國勝介紹
      被告給我認識，後來被告就找丙○○來做工程，一百萬元是保證金，所以於八
      十七年七月間跟丙○○簽了整地工程，之後因為環保局未核准所以未動工，被
      告都不知道環保局未核准的事情，被告和元山公司的人沒有很熟。丙○○說甲○○是股東，簽約時被告也有在場，他們兩人各拿一份契約，我有跟他們二人
      談契約的事。對於我的判決認為我跟被告共同詐欺，我認為不可能，因為我跟
      他是兩回事，沒有談任何條件。對於土地使用權的取得，是我在簽約時影印給
      丙○○，我認為丙○○跟甲○○是一體的，但簽約前被告都不清楚該土地的使
      用情況等語。堪認被告對於丁○○在蓋設水泥場之土地取得過程、申請事宜等
      細節並不知悉，僅係單純介紹丁○○與告訴人認識，事後並由被告與告訴人共
      同向丁○○承包此項整地工程。
（三）就被告與告訴人間簽訂合作契約書之過程，業經告訴人兼證人丙○○於本院中
      陳稱：當初我不認識被告及丁○○，只認識蔡福全，是蔡福全在八十七年七月
      初找我，跟我商量說他和被告之間有合作契約，需提出一百萬元的押標金，他
      沒有那麼多錢，想跟我合作，由我們一人各出五十萬元的押標金，我有答應蔡
      福全的要求，簽約時蔡福全才突然說沒有帶五十萬元，我就開出一百萬元的支
      票，整個過程我都是和蔡福全接洽；被告應該不知道簽訂整地合約前，系爭土
      地已經不能作為水泥廠用地；我認為被告有可能是被害人，但是他不能把押標
      金中拿走三十萬元，我當時是要告丁○○，沒有要告被告甲○○，告訴狀是朋
      友寫錯了，後來檢察官也把甲○○列為被告等語（見八十九年度易字第四三一
      號卷第三七、一０六；本院卷第五七、五八頁），足認告訴人於本件整地契約
      之簽訂前均與蔡福全接洽，而非被告，且亦認為被告事先對於該地無法作為水
      泥廠等情，亦應無所知悉。
（四）至於被告於契約成立後，雖自丁○○處取得三十萬元，然尚無證據認為係與丁○○共犯詐欺之不法所得，此業經證人丁○○到庭證稱：（為何將押標金其中
      的三十萬元給被告？）被告說裡面有他所出的三十萬元，錢是他跟朋友借的，
      必須還給朋友。（為何將押標金其中三十萬元給被告？）我想無所謂，且我認
      為若工程無法履行，剩餘的七十萬元我會加倍還給丙○○。（為何收據上面記
      載大富工業區保證金回扣金？）該處整地的位置是在大富工業區，我認為被告
      是公司的股東，收回保證金無所謂，而且回扣金是因為我認為他拿回去，可能
      就是回扣。（你將三十萬元交給被告的時候，為何不告知丙○○？）簽約後我
      和丙○○沒有碰面。（是否因為之前甲○○幫你找丙○○來簽約，所以你給甲○○三十萬元的好處？）不是，是因為他說他欠朋友錢，想要把錢拿回去。（
      當初被告向你拿三十萬元是如何跟你講的？）被告說三十萬元要還給人家，究
      竟是被告要還給別人的，還是丙○○要還給誰的，我不清楚。被告有在收據上
      面寫「按工程進度退還」等字，當時我有問被告，丙○○的意思是否是要從工
      程款扣除等語（見本院卷第七六至八十頁），故雖然被告向丁○○所借得之三
      十萬元係由丁○○從一百萬元支票所兌現之現金中交付，且丁○○在收據中記
      載「回扣金」等字樣，亦啟人疑竇，然查，該收據原記載「新台幣三十萬元，
      此款按工程進度退還，收款人甲○○」等字，係由被告書寫，事後才由丁○○
      在「此款按工程進度退還」等字前方加上「回扣金」等字樣，此有收據一影本
      份在卷可參（見偵查卷第十八頁），顯見被告自丁○○處收取三十萬元後，仍
      負有返還之義務，其返還之方式係按施工進度從整地工程款中扣除；然而若屬
      丁○○交給被告的不法所得或回扣金，被告當無須返還，亦無庸記載「按工程
      進度退還」等字樣，堪認該三十萬元應屬被告向丁○○所單純借支之款項，並
      不能因為此三十萬元係從押標金中支付，即遽認為屬於與丁○○朋分的不法所
      得。證人丁○○雖自行在該收據上記載「大富工業區保證金回扣金」等字，應
      係丁○○認為被告自押標金中先取回三十萬元，始為上開用語，本件實無積極
      證據證明被告所取得之三十萬元係屬被告之不法所得。
五、依前所述，依公訴人所提出土地同意書、整地工程契約書、合作契約書等資料，
    至多僅能證明丁○○使用本件土地、被告與告訴人向丁○○簽訂整地契約及被告
    與告訴人間合作內容等事實，而收據一紙亦僅能證明被告有收到三十萬元的事實
    ，另從證人丁○○、丙○○之證詞以觀，在客觀上均尚未達於一般人均不致於有
    所懷疑並確信被告犯有詐欺之程度，故本件尚未能認被告有何詐欺犯行，本件應
    僅屬民事糾葛。此外，復查無其他證據，證明被告確有何詐欺犯行，揆諸首揭說
    明，既無積極證據足證被告犯罪，依法應諭知無罪之判決，以免冤抑。
據上論斷，應依刑事訴訟法第三百零一條第一項，判決如主文。
本案經檢察官乙○○到庭執行職務。
中      華      民      國    九十三    年     十二     月     三十     日
                              臺灣花蓮地方法院刑事第三庭
                                  審判長法官  鄭  培  麗
                                        法官  陳  雅  敏
法官  饒  金  鳳
右正本證明與原本無異。
如對本判決不服，應於送達後十日內，向本院提出上訴狀。（應抄附繕本）告訴人或
被害人如對於本判決不服者，應具備理由請求檢察官上訴，其上訴期間之計算係以檢
察官收受判決正本之日期為準。
                                  法院書記官
中      華      民      國    九十三    年     十二     月     三十     日
